臺灣板橋地方法院刑事裁定　　　　　　 100年度聲字第4252號
聲　請　人　臺灣板橋地方法院檢察署檢察官
被　　　告　范揚欣
上列聲請人因被告違反著作權法案件，聲請單獨宣告沒收（100
年度執聲沒字第499 號），本院裁定如下：
    主  文
扣案之盜版光碟（片名：鋼彈無雙2）壹片，沒收。
    理  由
一、聲請意旨略以：臺灣板橋地方法院檢察署99年度偵字第1732
    9 號被告范揚欣違反著作權法第91條之1 第3 項、第2 項（
    聲請書誤載為第82條）之罪一案，前經該署檢察官依刑事訴
    訟法第253 條之1 為緩起訴處分確定，緩起訴期間為1 年，
    並已於民國100 年8 月18日期滿。扣案之盜版光碟（片名：
    鋼彈無雙2 ）1 片，為供犯罪所用之物，且屬於被告所有，
    爰依法聲請單獨宣告沒收（聲請書贅載銷燬）等語。
二、按刑罰法令關於沒收之規定，有採義務沒收主義與職權沒收
    主義。義務沒收，乃可分為絕對義務沒收與相對義務沒收二
    者；前者指凡法條規定「不問屬於犯人與否，沒收之」者屬
    之，法院就此等之物，除已證明滅失者外，不問屬於犯人與
    否或有無查扣，均應沒收之，並無審酌餘地，諸如刑法第20
    0 條、第205 條、第209 條、第219 條、第266 條第2 項、
    毒品危害防制條例第18條第1 項前段屬之；後者指供犯罪所
    用或因犯罪所得之物，且以屬於被告所有者為限，始應予以
    沒收，例如毒品危害防制條例第19條第1 項前段（最高法院
    89年度臺上字第5605號、93年度臺上字第2751號判決意旨參
    照）。職權沒收則指法院就屬供被告犯罪所用或因其犯罪所
    得等物，仍得本於職權斟酌為沒收與否之宣告，此亦可因該
    物是否以屬於犯罪行為人所有為限，分為絕對職權沒收與相
    對職權沒收二者；前者得沒收之物，不以屬於犯人者為限，
    舉如著作權法第98條但書規定；後者即以屬於被告所有為限
    ，諸如著作權法第98條前段、野生動物保育法第52條第1 項
    前段、刑法第38條第1 項第2 款、第3 款、第3 項前段等屬
    之。次按沒收為從刑之一種，具有刑罰及保安處分之性質，
    且與主刑有其從屬關係，原則上非有主刑之存在不得單獨為
    之，惟刑法第40條第2 項「違禁物或專科沒收之物」及刑事
    訴訟法第259 條之1 關於「檢察官依第253 條或第253 條之
    1 為不起訴或緩起訴之處分者，對供犯罪所用、供犯罪預備
    或因犯罪所得之物，以屬於被告者為限」得單獨宣告沒收之
    規定，即為前揭沒收須依附於主刑而存在之例外情形。再按
    95年7 月1 日修正施行之刑法第40條第2 項規定，除原有之
    「違禁物」得單獨宣告沒收外，另增列「專科沒收之物」亦
    得單獨宣告沒收之明文，而所謂「違禁物」，係指法令禁止
    持有之物，如毒品、槍砲、彈藥等是，若法律並無處罰持有
    之規定，如偽造之貨幣，自非違禁物（最高法院80年度臺上
    字第5058號判決意旨參照），又「專科沒收之物」，係指雖
    非違禁物，然其性質究不宜任令在外流通，如偽造之印章、
    印文、有價證券、信用卡、貨幣等，故有單獨宣告沒收之必
    要（刑法第40條修正理由參照），惟所謂「專科沒收之物」
    ，究係以絕對義務沒收之物為限，抑或及於相對義務沒收之
    物，甚至包含職權沒收之物，此觀法文猶屬未明，然參諸沒
    收既為從刑，乃刑罰之一種，故除違禁物及為避免行為人再
    利用其原供犯罪所用或因犯罪所得之物作為犯罪工具，危害
    社會之危險性較為顯著，而經法律明定「不問屬於犯人與否
    ，沒收之」即絕對義務沒收之物外，基於刑罰僅及於行為人
    一身之原則，沒收物即應以屬於犯人所有者為限，藉以保護
    第三人之權益。準此，倘若不問屬於犯人與否之物，依刑法
    分則或刑事特別法規定均應沒收，則與第三人之權益保護即
    屬無涉，法院僅須調查物之法律屬性是否屬違禁物或其他絕
    對義務沒收之物即足，故實體法上自得宜以單獨宣告沒收之
    方式為之，惟若沒收物依法須以被告所有者為限，則為貫徹
    刑罰不及於第三人之原則，允宜於裁判時併宣告之，此對照
    刑法第200 條、第205 條、第209 條、第219 條等規定，益
    徵所謂「專科沒收之物」，應僅指法文有明定「不問屬於犯
    人與否，沒收之」情形，即採前開「絕對義務沒收主義」者
    而言。是以，法院得依刑法第40條第2 項規定宣告單獨沒收
    者，應僅以「違禁物」或其他「絕對義務沒收之物」為限，
    而著作權法第98條係採得科主義之職權沒收規定，既非違禁
    物，又非專科沒收之物，自不得依刑法第40條第2 項規定單
    獨宣告沒收（司法院98年6 月22日98年度智慧財產法律座談
    會提案及研討結果刑事訴訟類第4 號之研討結果足資參照）
    。倘係相對義務沒收或職權沒收之物，若未於裁判時併宣告
    之，即應回歸刑事訴訟法第259 條之1 規定，以為單獨宣告
    沒收之依據，然刑事訴訟法第259 條之1 固明定「以屬於被
    告者為限」，惟如有著作權法第98條但書所定絕對職權沒收
    之情形，依「特別法優於普通法原則」，自應優先適用絕對
    職權沒收之規定，亦即超越並修正刑事訴訟法第259 條之1
    「以屬於被告者為限」之規定，而更易為「不以屬於犯人者
    為限」。
三、經查，被告范揚欣因違反著作權法案件，業經臺灣板橋地方
    法院檢察署檢察官依刑事訴訟法第253 條之1 之規定，於99
    年8 月19日以99年度偵字第17329 號為緩起訴處分，緩起訴
    處分期間至100 年8 月18日期滿，有該緩起訴處分書、臺灣
    板橋地方法院檢察署檢察官執行緩起訴處分命令通知書各1
    份在卷可佐。扣案之盜版光碟（片名：鋼彈無雙2）1 片，
    係供被告犯著作權法第91條之1 第3 項之罪所用之物，揆諸
    上開說明，本件聲請人就上開扣案物聲請單獨宣告沒收，於
    法尚無不合，自應准許。
四、爰依刑事訴訟法第220 條、第259 條之1 ，著作權法第98條
    但書，裁定如主文。
中    華    民    國    100     年    9   月   21     日
                    刑事第一庭  法  官  陳正偉
上列正本證明與原本無異。
如不服本裁定，應於裁定送達後五日內敘明抗告理由，向本院提
出抗告狀。
                                書記官  許慧禎
中    華    民    國    100     年    9   月   21     日